---
title: "Ciência de Dados"
output:
  html_document:
    df_print: paged
knit: (function(input_file, encoding) { out_dir <- 'docs'; rmarkdown::render(input_file,
  encoding=encoding, output_file=file.path(dirname(input_file), out_dir, 'cienciadados.html'))})
---

O objetivo desse notebook é aplicar a Linguagem R em Ciência de Dados na resolução de problemas de forma supervisionada e não supervisionada. 

## Comprimindo Imagens

Um experimento interessante é a tarefa de comprimir imagens utilizando o algoritmo de agrupamento KMeans. Para a compressão, o número de cores precisa ser reduzido. A redução é feita através do agrupamento das cores e seleção daquelas mais frequentes. Para isso precisamos carregar a blbioteca imager:   

```{r}
if(!require('imager')) {
  install.packages('imager')
}

require('imager')
```

Algumas imagens são pré-carregadas pelo pacote como a imagem de barcos:

```{r}
plot(boats, axes=FALSE)
```

Vamos salvar a imagem original em um arquivo e imprimir seu tamanho em disco:

```{r}
save(boats, file='boats1.zip')
cat('Tamanho da imagem original:', file.info("boats1.zip")$size, 'bytes')
```

Podemos extrair informações sobre o objeto da seguinte forma:

```{r}
boats
dim(boats)
```

Gerando o data.frame da imagem boats:

```{r}
image = as.data.frame(boats)
# cabecalho do data.frame
head(image)
```

Podemos deixar a imagem borrada:

```{r}
plot(isoblur(boats, 10))
```

Podemos deixar a imagem em escala de cinza:

```{r}
plot(grayscale(boats))
```

Podemos remover a cor vermelha da imagem:

```{r}
test_image = image
test_image[test_image$cc == 1, 'value'] = 0
test_image = as.cimg(test_image)
plot(test_image, axes=FALSE)
```

Podemos separar as cores RGB da imagem da seguinte forma: 

```{r}
red = image[image$cc == 1, 'value']
blue = image[image$cc == 2, 'value']
green = image[image$cc == 3, 'value']
```

Reconstruindo a base de dados em um data.frame:

```{r}
data = data.frame(red, blue, green)
```

Aplicando o KMeans com 10 centroides e 500 iterações máximas:

```{r}
centroides = kmeans(data, centers=10, iter.max=500, nstart=30, algorithm="MacQueen")
summary(centroides)
```

Adicionando os centroides encontrados em data:

```{r}
data[,"cluster"] = centroides$cluster
head(data)
```

O próximo passo é reconstruir a imagem utilizando as cores identificadas como centroides. A imagem será reconstrída com as 10 cores principais:

```{r}
new_data = do.call('rbind',
  lapply(1:nrow(data), function(i) {
    centroides$centers[data[i,4],]
  })
)
```

Plotando a nova imagem:

```{r}
new_image = image
new_image$value = c(new_data[,1], new_data[,2], new_data[,3])
new_image = as.cimg(new_image)
plot(new_image, axes=FALSE)
```

Vamos salvar a nova imagem em um arquivo e imprimir o seu tamanho comprimido em disco:

```{r}
save(new_image, file='boats2.zip')
cat('Tamanho da imagem comprimida:', file.info("boats2.zip")$size, 'bytes')
```

Antes de continuar com o experimento, vamos construir a função imageGenerator que recebe uma imagem e o número de centroides e retorna uma nova imagem comprimida:

```{r}
imageGenerator <- function(image, centers) {
  
  image = as.data.frame(image)
  red = image[image$cc == 1, 'value']
  blue = image[image$cc == 2, 'value']
  green = image[image$cc == 3, 'value']
  data = data.frame(red, blue, green)
  
  centroides = kmeans(data, centers, iter.max=500, nstart=30, algorithm="MacQueen")
  data[,"cluster"] = centroides$cluster

  new_data = do.call('rbind',
    lapply(1:nrow(data), function(i) {
      centroides$centers[data[i,4],]
    })
  )
  
  new_image = image
  new_image$value = c(new_data[,1], new_data[,2], new_data[,3])
  as.cimg(new_image)
}
```

Usando a função imageGenerator podemos gerar diferentes imagens com diferentes números de cores. Segue o resultado do experimento para 10, 32, 64 e 128 cores:

```{r}
par(mfrow=c(2,2))
plot = sapply(c(10, 32, 64, 128), function(i) {
  plot(imageGenerator(boats, i), axes=FALSE)
})
```

## Classificando dígitos







