---
title: "Linguagem R"
output:
  html_document:
    df_print: paged
knit: (function(input_file, encoding) { out_dir <- 'docs'; rmarkdown::render(input_file,
  encoding=encoding, output_file=file.path(dirname(input_file), out_dir, 'introducao.html'))})
---

O objetivo desse notebook é apresentar os principais conceitos e comandos da Linguagem R.  

## Introdução

Depois da instalação do R, o próximo passo é desvendar seus minstérios. Um exemplo de interação que vamos ter com R pode ser feito com o comando R.version no terminal:

```{r}
R.version
```

O comando R.version mostra uma série de informações sobre a versão do R instalada no computador. Para terminar a execução do R basta executar o  comando q. Seguem outros comandos interessantes:

```{r}
getwd()
setwd('~')
getwd()
list.files()
```

O R tem um sistema de ajuda que lhe permitirá obter informações sobre a linguagem e sobre os comandos:

```{r}
help(getwd)
?getwd
```

Quando executamos o R, somente algumas funções estão disponı́veis de imediato. Essas são as funções incluídas nos pacotes carregados automaticamente. Para instalar uma nova package podemos usar a função install.packages que tem como argumento o nome da package a ser instalada:

```{r}
#install.packages('rpart')
```

## Objetos

O R é uma linguagem OOP. Isto quer dizer que tudo está armazenado na memória do computador na forma de objetos. Para armazenar um objeto usamos os operadores de atribuição: 

```{r}
pi <- 3.1415
e = 2.7182
i <- ((e ^ 2) + 45)/pi
pi
e
i
```

Sempre que criamos um novo objeto, ele ficará armazenado na memória do computador. Como esta é limitada, poderemos apagar os objetos sempre que não precisarmos mais deles:

```{r}
ls()
rm(i)
```

## Vetores

O objeto mais básico do R para guardar dados é o vetor. Um vetor é uma estrutura de dado que permite armazenar um conjunto de valores do mesmo tipo (por exemplo números) sob um mesmo nome.

```{r}
a = c('Geraldo', 'Marcelo', 'Luis')
a
```

Os vetores podem ser do tipo caracter, lógico, numérico e complexo:

```{r}
a = c(1,2,3,4,5)
b = c(TRUE, FALSE, T, F)
d = c(1, NA, 3)
a
b
d
```

Os elementos do vetor pode ser acessados através de índices:

```{r}
lucros <- c(100, 50, 10, 70)
lucros[2]
lucros[1:4]
```

As alterações nos vetores também podem ser feitas através de índices:

```{r}
lucros[2] <- 80
lucros[2]
lucros[1:4] <- c(70, 10, 50, 100)
lucros
```

Podemos criar vetores vazios:

```{r}
prejuizo <- c()
prejuizo
mais_prejuizo <- vector()
mais_prejuizo
```

## Operações com vetores

A linguagem R é muito poderoza pois grande parte das funções são vetorizadas:

```{r}
v = c(4, 7, 23.5, 76, 80)
v * 2
sqrt(v)
v1 = c(1, 2, 3, 4, 5, 6)
v2 = c(1, 2, 3, 4, 5, 6)
v1 + v2
v1 - v2
v1 ^ v2
```

Podemos fazer isso quando os vetores tem dimensões diferentes? A resposa é sim se os vetores são proporcionais:

```{r}
v1 = c(1, 2, 3, 4, 5, 6)
v2 = c(1, 2, 3)
v1 + v2
v1 - v2
v1 ^ v2
```

A resposta também é sim caso não sejam:

```{r}
v1 = c(1, 2, 3, 4, 5, 6)
v2 = c(1, 2, 3, 4)
v1 + v2
v1 - v2
v1 ^ v2
```

## Fatores

Os fatores proporcionam uma forma fácil e compacta de lidar com dados categóricos. Este tipo de dado pode ser visto como variáveis que podem tomar como valores possı́veis um conjunto finito d erótulos (por exemplo uma variável que
armazene o estado civil de uma pessoa):

```{r}
civil = c('solteiro', 'casado', 'casado', 'solteiro', 'solteiro')
estado = factor(civil)
estado
```

Comparando os dois vetores:

```{r}
civil = factor(c('solteiro', 'solteiro', 'solteiro'), levels=c('casado', 'solteiro'))
civil
```

Uma das vantagens de transformar um vetor de caracteres em um factor é a possibilidade de usar funções especı́ficas para lidar com factores. Uma dessas funções permite-nos contar o número de ocorrências de cada valor:

```{r}
table(civil)
```

Podemos utilizar a função table para tabulação cruzada:

```{r}
sexo <- factor(c('f', 'm', 'm', 'm', 'f', 'm', 'f', 'm', 'f', 'f'))
idade <- factor(c('adulto', 'adulto', 'jovem', 'jovem', 'adulto', 'adulto', 'adulto', 'jovem', 'adulto', 'jovem'))
aux = table(sexo, idade)
aux
```

A frequência relativa pode ser obtida usando a função prop.table:

```{r}
prop.table(aux, 1)
prop.table(aux, 2)
```

## Sequências

Podemos gerar sequências em R de várias formas:

```{r}
1:10
10:(15 - 1)
10:15 - 1
5:0
```

Para gerar sequências com números reais podemos usar a função seq:

```{r}
seq(-4, 1, 0.1)
seq(from=1, to=10, length=100)
```

Outra função para gerar sequências:

```{r}
rep(5, 10)
rep("yep", 3)
rep(1:3, 5)
rep(1:5, length.out=7)
```

O R também tem funções para gerar sequências aleatórias de acordo com uma série de funções de distribuição de probabilidade:

```{r}
rnorm(10)
rnorm(10, mean=0, sd=1)
rt(10, df = 100)
```

Plotando esses valores:

```{r}
valores = rnorm(1000) 
plot(valores)
hist(valores)
```

## Indexação

O R permite usar vetores dentro de colchetes. Estes vetores recebem o nome de vetores de índices: 

```{r}
frutas = c('banana', 'maca', 'pera', 'uva', 'melancia')
idx = c(1,2,5)
frutas[idx]
```

Podemos fazer mais coisas como:

```{r}
frutas = rnorm(100, mean=0, sd=1)
frutas[frutas > 0]
frutas[frutas < -0.5 | frutas > 0.5]

```

Também podemos dar nomes aus elementos de um vetor:

```{r}
idh = c(0.7, 0.8, 0.7, 0.8, 0.9)
names(idh) = c('BR', 'CH', 'EUA', 'FR', 'AL')
idh
```

Podemos acessar os elementos usando os nomes:

```{r}
idh[c('BR', 'AL')]
```

## Matrizes

Por vezes queremos armazenar as informações em estruturas de dados com mais do que uma dimensão. Em R, as matrizes são vetores com uma dimensão a mais:

```{r}
vendas <- c(45, 23, 66, 77, 33, 44, 56, 12, 78, 23, 78, 90)
vendas
dim(vendas) <- c(3, 4)
vendas
```

Outra alternativa é criar uma matriz usando a função matrix:

```{r}
vendas <- matrix(c(45, 23, 66, 77, 33, 44, 56, 12, 78, 23, 78, 90), nrow=3, ncol=4)
vendas
```

Assim como os vetores, podemos dar nomes aos índices das matrizes:

```{r}
rownames(vendas) = c('loja1', 'loja2', 'loja3')
colnames(vendas) = c('elet', 'livro', 'coz', 'info')
vendas
```

Usando os índices:

```{r}
vendas['loja1',]
vendas[,'livro']
vendas['loja1', 'livro']
```

As funções cbinb e rbind podem ser usadas para concatenar vetores e matrizes através das colunas ou através das linhas. Os seguintes exemplos ilustram o seu uso:

```{r}
cbind(vendas, farm=c(60, 50, 0))
rbind(vendas, loja4=c(78, 23, 78, 90))
```

Operações com matrizes são similares as operações com vetores:

```{r}
m1 = matrix(c(5, 4, 6, 3, 10, 7), 2, 3, byrow=T)
m2 = matrix(c(2, 1, 5, 3, 3, 8), 2, 3, byrow=T)
m1
m2
m1 + m2
m1 * m2
m1 ^ m2
```

O R também possui operadores para operações da álgebra matricial. A multiplicação de duas matrizes pode ser feita usando o operador %*%:

```{r}
m1 = matrix(c(5, 4, 6, 3, 10, 7), 2, 3, byrow=T)
m2 = t(m2)
m1
m2
m1 %*% m2
```

## Matrizes multidimensionais

As matrizes multidimensionais são extensões das matrizes para mais do que duas dimensões. 

```{r}
vendas <- c(45, 23, 66, 77, 33, 44, 56, 12, 78, 23, 78, 90)
vendas
dim(vendas) <- c(3, 2, 2)
vendas
```

Outra alternativa é criar uma matriz multidimensionais usando a função array:

```{r}
vendas <- array(c(45, 23, 66, 77, 33, 44, 56, 12, 78, 23, 78, 90), dim=c(3, 2, 2))
vendas
```

## Listas

Uma lista é uma coleção ordenada de objetos. Esses objetos podem ser de tipos diferentes e tem sempre um índice ou nome associado a eles. Segue um exemplo de uma lista em R:

```{r}
aluno = list(numero = 20023441, nome = "Joao da Silva", notas = c(10, 9, 7, 10))
aluno
aluno[[1]]
aluno$numero
names(aluno)
```

As listas podem ser extendidas:

```{r}
aluno$pais = 'Br'
aluno
```

Podemos gerar lista de listas:

```{r}
joao = list(numero = 20023441, nome = 'Joao da Silva', notas = c(10, 9, 7, 10), pais='Br')
ana = list(numero = 20023356, nome = 'Ana da Silva', notas = c(10, 10, 8, 9), pais='Br')
maria = list(numero = 20032459, nome = 'Maria Joana', notas = c(9, 10, 8, 7), pais='Br')
alunos = list(joao, ana, maria)
alunos
```

## Data Frames

Um data frame é um objeto normalmente utilizado para armazenas tabelas de dados. Ele é semelhante a uma matriz mas as colunas podem conter tipos diferentes entre sí. Podemos criar um data frame da seguinte forma:

```{r}
notas = data.frame(numero = c(20023441, 20023356, 20032459, 20045654, 19054321), curso=c('BCC', 'BCC', 'BCC', 'EComp', 'EComp'), turma = c('Turma A', 'Turma A', 'Turma C', 'Turma B', 'Turma B'), notas = c(8.3, 9.3, 7.2, 8.5, 8.9), mencao=c('MS', 'SS', 'MS', 'MS', 'MS'))
notas
```

A indexação é parecida com as feitas em matrizes:

```{r}
notas[notas$curso == 'BCC',]
notas[notas$mencao == 'SS',]
notas[notas$curso == 'BCC', 'turma']
```

Vamos usar um data frame pré carregado:

```{r}
data(iris)
iris
```

Podemos fazer um scaterplot dessas informações:

```{r}
plot(iris[,1:4], col=iris$Species)
```

