---
title: "Programação em R"
output:
  html_document:
    df_print: paged
knit: (function(input_file, encoding) { out_dir <- 'docs'; rmarkdown::render(input_file,
  encoding=encoding, output_file=file.path(dirname(input_file), out_dir, 'programacao.html'))})
---

O objetivo desse notebook é apresentar as principais instruções da linguagem R que nos permite desenvolver programas.

## Entrada/Saída

O R possui diversas funções de entrada e saída. As funções mais utilizadas nesse contexto são a funções print, cat e scan. Um exemplo de interação é:

```{r}
print(10)
cat('x tem o valor de', 10, '\n')
# lendo 5 valores
x = scan(n=5)
```

## Condicionais

As condicionais permitem ao programador explicitar diferentes alternativas a serem executadas dependendo de alguma condição a ser testada. A instrução if/else if/else, por exemplo, permite explicitar uma condição booleana e dois conjuntos de instruções alternativos que são executados dependendo do valor da condição.

```{r}
x = 10
if (x > 5) {
  print('maior que cinco')
} else if (x > 0 & x <= 5) {
  print('maior que zero e menor que cinco')
} else {
  print('menor que zero')
}
```

Uma função relacionada com a instrução if é a função ifelse. Esta função permite trabalhar com vetores de condições booleanas:

```{r}
x = rnorm(10)
ifelse(x > 0, '+', '-')
```

## Instruções Iterativas

O R tem algumas instruções iterativas que nos permite repetir blocos de instruções. A instrução while é uma delas:

```{r}
x = 0
while(x < 10) {
  x = x + 1
  cat('O valor de x eh', x, '\n')
}
```

A instrução for permite controlar o número de vezes que um bloco de código será executado através de uma variável de controle. A sua sintaxe é:

```{r}
for(x in 1:10) {
  cat('O valor de x eh', x, '\n')
}
```

O R ainda tem uma família de funções que podem ser utilizadas para executar blocos de códigos de forma iterativa. A função mais conhecida dessa família é a apply que aplica, para uma matriz, uma função nas linhas (índice 1) ou nas colunas (índice 2):

```{r}
m = matrix(1:9, nrow=3, ncol=3)
apply(m, 1, sum)
```

Ainda existem as funções lapply, sapply e mapply. Enquanto a função lapply pode ser aplicada em uma lista, a função mapply pode ser aplicada em um conjunto de listas:

```{r}
lapply(1:5, function(i) {
  aux = sample(seq(-10, 10, by=0.0001), 10)
  sum(aux)
})

loja = list('l1', 'l2', 'l3')
valor = list(1:10, 11:20, 21:30)

aux = mapply(function(val, loj) {
  cat('A loja', loj, 'tem faturado o valor de', sum(val), '\n')
}, val=valor, loj=loja)
```

Uma dessas funções, a mclapply permite a execução de blocos de código como a lapply mas de forma paralela. Para utiliza-la precisamos carrecar a biblioteca parallel:

```{r}
require('parallel')
mclapply(1:5, mc.cores=4, function(i) {
  aux = sample(seq(-10, 10, by=0.0001), 10)
  sum(aux)
})
```

Podemos comparar o tempo de execução dessas intruções por meio da função system.time:

```{r}
system.time(lapply(1:100, function(i) {
  aux = seq(-10, 10, by=0.00001)
  sum(aux)
}))[3]

system.time(mclapply(1:100, mc.cores=4, function(i) {
  aux = seq(-10, 10, by=0.00001)
  sum(aux)
}))[3]
```

## Definindo funções

A criação de uma função consiste na atribuição do conteúdo de uma função a um nome. Os conteúdos são os argumentos e o corpo da função:

```{r}
cel2far <- function(cel) {
  return (9/5 * cel + 32)
}
#chamando a função
cel = c(32, 26, 21, 17.5, 35.6, 42.5)
cel2far(cel)
```

## Argumentos nomeados

## O Argumento ...

## Escopo

## Classes em R

## Carregar bases de dados

Os arquivos de texto são uma das formas mais comuns de armazenar dados. O formato de arquivo mais comum é o CSV mas diversos outros tipos e formatos de arquivos são aceitos. Dentre eles temos o xls e o arff. Primeiro vamos criar uma arquivo CSV utilizando cat:

```{r}
cat('ID;Nome;Nota\n434;Carlos;13.2\n523;Ana;15.1\n874;Susana;4.8\n', file="teste1.csv")
```

Podemos também utilizar o cat para realizar adição de linhas ao arquivo criado anteriormente com o parâmetro append.

```{r}
cat('103;Joaquim;15.9\n', file="teste1.csv", append = TRUE)
```

O R também permite lançar comandos de sistema, por exemplo, podemos criar o mesmo arquivo de texto com o comando printf do linux.

```{r}
system(paste("printf 'ID;Nome;Nota\n434;Carlos;13.2\n523;Ana;15.1\n874;Susana;4.8\n103;Joaquim;15.9\n' > teste1.csv"))
```

Agora podemos ler esse arquivo utilizando a função read.table. Sabemos que essa base de dados se chama teste1, utiliza como separador ';' e tem cabeçalho:

```{r}
data = read.table('teste1.csv', sep=';', header=T)
data
```

Também podemos baixar bases de dados da internet utilizando a função download.file. 

```{r}
download.file('https://archive.ics.uci.edu/ml/machine-learning-databases/iris/iris.data', 'teste2.csv')
data = read.table('teste2.csv', sep= ',', header=F)
```

A base de dados que iremos utilizar é a base iris que também pode ser carregada de forma direta. Ela representa a informação da largura e comprimento da pétala e sépala de 3 especies de flores iris: 

```{r}
iris
```
Mostrando apenas as primeiras linhas da base com o comando gead:
```{r}
head(iris)
```

Resumindo informações da base de dados:

```{r}
summary(iris)
```

## Distribuição de probabilidades

