---
title: "Visualização de Dados"
output:
  html_document:
    df_print: paged
knit: (function(input_file, encoding) { out_dir <- 'docs'; rmarkdown::render(input_file,
  encoding=encoding, output_file=file.path(dirname(input_file), out_dir, 'visualizacao.html'))})
---


## Visualizar bases de dados

Podemos fazer um scaterplot dessa base de dados:

```{r}
plot(iris[,1:4], col=iris$Species)
```

O histograma de cada variável:

```{r}
par(mfrow=c(2,2))
plot = apply(iris[,1:4], 2, hist)
```

O boxplot de cada variável:

```{r}
boxplot(iris[,1:4])
```

Podemos utilizar a análise das componentes principais (PCA) para alterar a representação dos dados originais:

```{r}
pca = prcomp(iris[,1:4])
summary(pca)
```
Um bom tutorial sobre PCA pode ser encontrado neste [link](https://operdata.com.br/blog/analise-de-componentes-principais/)

Variância acumulada das componentes principais:

```{r}
round(cumsum(pca$sdev)/sum(pca$sdev), 2)
```

Modificando a base de dados:

```{r}
data = data.frame(pca$x, Species=iris$Species)
plot(data[,1:2], col=data$Species)
```

Outra forma de representar os dados é utilizar um gráfico 3D. Existem diversas bibliotecas para isso. Uma delas é a biblioteca plot3D. 

```{r}
if(!require('plot3D')){
  install.packages("plot3D")
}

require('plot3D')
```

O plot 3D das três variáveis mais informativas da base Iris pode ser feita da seguinte forma:

```{r}
par(mfrow=c(2,3))
scatter3D(x=data[,1], y=data[,2], z=data[,3], colvar=as.integer(data$Species), colkey=FALSE, theta=30, phi=0)
scatter3D(x=data[,1], y=data[,2], z=data[,3], colvar=as.integer(data$Species), colkey=FALSE, theta=60, phi=30)
scatter3D(x=data[,1], y=data[,2], z=data[,3], colvar=as.integer(data$Species), colkey=FALSE, theta=90, phi=60)
scatter3D(x=data[,1], y=data[,2], z=data[,3], colvar=as.integer(data$Species), colkey=FALSE, theta=120, phi=90)
scatter3D(x=data[,1], y=data[,2], z=data[,3], colvar=as.integer(data$Species), colkey=FALSE, theta=150, phi=120)
scatter3D(x=data[,1], y=data[,2], z=data[,3], colvar=as.integer(data$Species), colkey=FALSE, theta=180, phi=150)
```

## Fórmulas

A fórmula é uma maneira de representar a informação em R que relaciona uma variável com outras. Segue exemplos de seu uso:

```{r}
formula('Species ~ Sepal.Length + Sepal.Width + Petal.Length + Petal.Width')
formula('Species ~ Sepal.Length - Sepal.Width + Petal.Length + Petal.Width')
formula('Species ~ .')
```

Podemos usar fórmulas para analisar o comportamento das varíaveis por classe como nos boxplots:

```{r}
par(mfrow=c(2,2))
boxplot(Sepal.Length ~ Species, iris)
boxplot(Sepal.Width ~ Species, iris)
boxplot(Petal.Length ~ Species, iris)
boxplot(Petal.Width ~ Species, iris)
```

Vamos utilizar a base de dados cars. Ela registra informações referentes a distância de frenagem e sua velocidade para carros de diferentes marcas. Os dados da base são de carros de 1920.

```{r}
cars
plot(cars)
```

Também podemos usar fórmulas para obter modelos. A seguir usamos a função lm para induzir um modelos de regressão linear que relaciona a variável 'dist' com a variável 'speed' usando os dados do conjunto de dados cars:

```{r}
modelo = lm(dist ~ speed, data=cars)
```

Podemos gerar alguns dados para testar o modelo de regressão linear. Para isso vamos gerar diversos valores de velocidade e realizar a predição:

```{r}
aux = data.frame(speed=seq(0, 30, by=0.1))
predicao = predict(modelo, aux)
```

Representando a informação:

```{r}
plot(cars)
lines(cbind(aux,predicao))
```

Plot com barras de erros

Primeiro vamos carregar a biblioteca ggplot2:

```{r}
library(ggplot2)
```

Vamos criar alguns dados para podermos trabalhar, considere esses dados como dados amostrais de um experimento qualquer e que o desvio padrão será utilizado como indice de dispersão dos dados já calculado.

```{r}
data <- data.frame(
  name=letters[1:5],
  value=sample(seq(4,15),5),
  sd=c(1,0.2,3,2,4)
)
```
Agora vamos realizar a apresentação dos dados

```{r}
ggplot(data) +
    geom_bar( aes(x=name, y=value), stat="identity", fill="skyblue", alpha=0.7) +
    geom_errorbar( aes(x=name, ymin=value-sd, ymax=value+sd), width=0.4, colour="orange", alpha=0.9, size=1.3)
```
